臺灣高等法院臺中分院刑事判決
111年度上易字第294號
                                    111年度上易字第298號
上  訴  人  
即  被  告  王界皇（原名王嘉啟）



            周子玄



共      同                    
選任辯護人  李郁霆律師
上列上訴人等因重利案件，不服臺灣臺中地方法院110年度易字
第1190號、110年度易字第1647號中華民國111年2月17日第一審
判決（起訴案號：臺灣地方檢察署109年度偵字第22187號，追加
起訴案號：110年度偵字第16184號），提起上訴，本院合併審理
，判決如下：
    主  文
原判決關於沒收犯罪所得部分均撤銷。
其餘上訴駁回。
王界皇、周子玄均緩刑參年。
    犯罪事實及理由
壹、上訴駁回部分：
一、本案經本院審理結果，認第一審判決之認事用法及量刑（不
    包括沒收部分）均無違法、不當，應予維持，除補充證據即
    上訴人即被告（下稱被告）王界皇、周子玄於本院準備程序
    、審理時之自白、告訴人何宸葦於本院準備程序時之陳述及
    和解書（見本院上易294卷第67頁、第93頁、第11頁）外，
    餘均引用第一審判決書記載之犯罪事實、證據及理由（如附
    件）。
二、被告王界皇、周子玄上訴及辯護人之辯護意旨均略以：被告
    二人承認本案犯罪，並與告訴人達成和解，將犯罪所得返還
    告訴人，請求從輕量刑，並給予緩刑宣告等語。
三、原審認被告二人之犯行事證明確，適用刑法第28條、第344
    條第1項、第41條第1項前段、第8項、第51條第5款、第38條
    之1第1項前段、第3項，刑法施行法第1條之1第1項等規定，
    並以行為人之責任為基礎，審酌被告二人始終否認全部犯行
    之犯後態度，不思依循正途賺取己身所需，竟利用告訴人無
    經驗、急需用錢且難以合理利息貸得金錢之狀態，共同以與
    原本顯不相當之高額利息貸款給告訴人，藉此賺取高額利息
    ，使告訴人之經濟處境更為不利，所為均應予非難；又被告
    二人迄原審判決前，均尚未以和解或調解等方式賠償告訴人
    ，是本案損害皆猶未經被告二人為適當填補；惟考量被告二
    人於本案行為前，均未曾因與本案罪質相近之刑事案件經法
    院論罪科刑確定，以及被告二人於本案各次犯行之角色分工
    ，暨被告王界皇自陳國中畢業之智識程度、已婚、從事貨運
    工作、與配偶及子女同住、家庭經濟小康之生活狀況，被告
    周子玄自陳國中畢業之智識程度、離婚、擔任精油業務、獨
    居、家庭經濟小康之生活狀況等一切情狀，分別量處如附件
    附表三「論罪科刑、沒收」欄所示之刑，併均諭知易科罰金
    之折算標準，以及衡酌本案被告二人所犯各罪侵害法益之異
    同、對侵害法益之加重效益及時間、空間之密接程度，而為
    整體評價後，各定其應執行之刑為有期徒刑10月，併均諭知
    易科罰金之折算標準，經核原審判決所為認事用法並無違誤
    ，量刑亦稱妥適，並無過重或失輕之情事。
四、按刑罰之量定，屬法院自由裁量之職權行使，應審酌刑法第
    57條所列各款事由及一切情狀，為酌量輕重之標準，並非漫
    無限制；量刑輕重係屬事實審法院得依職權自由裁量之事項
    ，苟已斟酌刑法第57條各款所列情狀而未逾越法定刑度，不
    得遽指為違法；且在同一犯罪事實與情節，如別無其他加重
    或減輕之原因，下級審量定之刑，亦無過重或失輕之不當情
    形，則上級審法院對下級審法院之職權行使，原則上應予尊
    重（最高法院72年度台上字第6696號、75年度台上字第7033
    號及85年度台上字第2446號裁判意旨參照）。原判決理由已
    具體斟酌注意適用刑法第57條之規定，就量刑刑度詳為審酌
    ，未逾越法定刑度，復未濫用自由裁量之權限，且無輕重失
    衡之情形。被告二人雖於本院審理中認罪，並與告訴人達成
    和解且賠償損害，有前揭被告二人之自白、告訴人之陳述與
    和解書在卷可按，此固為原審未及審酌之事項，然為免被告
    二人誤認縱證據明確，只要否認犯罪，見苗頭不對，再為認
    罪並表示有悔意，即可獲得較好之處遇，而生僥倖心態及鼓
    勵犯罪結果，自不能僅因被告二人於本院審理時坦承犯行
    ，即完全忽略被告二人於原審審理時所耗費司法資源之犯後
    態度，而認為原審量刑有過重之處；況被告二人是否與告訴
    人和解，雖可為量刑參考，惟並非刑之加減事由，亦非量刑
    唯一依據，本院考量基於後述之理由對被告二人為緩刑宣告
    ，是為督促被告二人日後更戒慎行止，本院認原審判處被告
    二人之宣告刑為妥適之刑，仍宜維持原審所宣告之刑，以符
    合本院併予宣告緩刑之目的。是被告二人上訴請求從輕量刑
    部分，均核無理由，應予駁回如主文第2項所示。
五、刑罰之功能，不惟在於懲罰犯罪，以撫平被害人之身心創痛
    、平衡社會之正義感情；更寓有藉由刑罰，使犯罪人之人身
    自由或金錢遭受一時或永久性之剝奪，使其悔悟犯罪之惡害
    ，期能改過自新、更生遷善，重新復歸於正常社會，並藉此
    對於社會大眾進行法制教育等「特別預防、一般預防」之能
    。是究應對於犯罪行為人施以如何之刑罰？該等刑罰是否得
    附加緩刑？不惟應視其犯行之輕重而定，同應觀察犯罪行為
    人以如何之刑罰處之、行之，最有助於其復歸社會、回復法
    之和平（Rechtsfrieden）；相較於宣告刑之諭知，緩刑既
    係給予個案被告暫不執行刑罰之觀察期間，自更著重於犯罪
    行為人是否適於緩刑，亦即以「特別預防」為最重要之考量
    ，此觀刑法94年修正時，以修復式司法之思惟，著重於社區
    、人際等關係被破壞之修復，與犯罪行為人應負擔之行為責
    任方式之轉換，命受緩刑宣告之被告應受一定之負擔，更堪
    認定。是事實審法院裁量是否給予緩刑宣告時，自需於具體
    個案中斟酌犯罪行為人之情狀，倘具體個案中並無諭知緩刑
    宣告為違法或顯不適當之情，自不能妄自評斷宣付緩刑之當
    否。易言之，凡符合法律規定及裁量權限，事實審當可本於
    特別預防之考量決定是否宣付緩刑。查被告周子玄未曾因故
    意犯罪而受有期徒刑以上刑之宣告；被告王界皇固於民國80
    年間因故意犯罪受有期徒刑以上刑之宣告，然執行完畢後5
    年內未曾因故意犯罪受有期徒刑以上刑之宣告，有其等臺灣
    高等法院被告前案紀錄表存卷足佐（見本院上易298卷第35
    頁、上易294卷第35頁），素行尚可，本院考量被告二人係
    因一時失慮致罹刑章，事後已坦承犯行，深具悔意，且嗣與
    告訴人成立和解，並各給付和解金額新臺幣（下同）194,00
    0元，告訴人亦表明同意給予被告二人緩刑機會，有本院準
    備程序筆錄在卷可稽（見本院卷第67頁），足認被告二人經
    此次刑事偵查、審理程序之過程，當習得教訓，知所警惕，
    信無再犯之虞，認對其等所宣告之刑，以暫不執行為適當，
    爰均併予宣告緩刑3年，以勵自新。
貳、沒收部分應予撤銷之說明：
一、按犯罪所得，屬於犯罪行為人者，沒收之；犯罪所得已實際
    合法發還被害人者，不予宣告沒收或追徵；宣告前2條之沒
    收或追徵，有過苛之虞、欠缺刑法上之重要性、犯罪所得價
    值低微，或為維持受宣告人生活條件之必要者，得不宣告或
    酌減之，刑法38條之1第1項前段、第5項、第38條之2第2項
    分別定有明文。其立法目的，係因過往犯罪行為人之犯罪所
    得，不予宣告沒收，以供被害人求償，但因實際上被害人因
    現實或各種因素，卻未另行求償，反致行為人因之保有犯罪
    所得。是修正後刑法之沒收、追徵不法利得條文，係以杜絕
    避免行為人保有犯罪所得為預防目的，並達成調整回復財產
    秩序之作用，故以「實際合法發還」作為封鎖沒收或追徵之
    條件。然因個案中，被告仍可能與被害人達成和解、調解或
    其他民事上之解決，而以之賠償、彌補被害人之損失，此種
    將來或已經實現給付之情狀，雖未「實際合法發還」，仍無
    礙比例原則之考量及前揭「過苛條款」之適用，得以之調節
    而不沒收或追徵。
二、經查，被告二人所收取之犯罪所得各194,000元，於原審判
    決後已與告訴人達成和解，並分別返還予告訴人等情，業如
    前述，就被告二人自已發生「利得沒收封鎖」效果，依刑法
    第38條之1第5項之規定，法院即不應再對被告二人宣告沒收
    、追徵。原審判決時無從審酌上情，而就未扣案之被告二人
    犯罪所得各194,000元宣告沒收，於全部或一部不能沒收或
    不宜執行沒收時，追徵其價額，尚有未當。被告二人上訴主
    張已將犯罪所得返還告訴人，已無諭知沒收之必要等語，尚
    非無據，本院即應將此部分予以撤銷如主文第1項所示。
據上論斷，應依刑事訴訟法第368條、第369條第1項前段、第364
條、第373條，判決如主文。
本案經檢察官楊順淑提起公訴，檢察官陳幸敏到庭執行職務。
中　　華　　民　　國　　111 　年　　6 　　月　　21　　日
            刑事第六庭　  審判長法　官　張  靜  琪
                                法　官　鍾  貴  堯
                                法　官　劉  柏  駿
以上正本證明與原本無異。
不得上訴。
                                書記官  林  巧  玲
　　　　　　　　　　　　　　　　
中　　華　　民　　國　　111 　年　　6 　　月　　21　　日